臺灣高等法院臺南分院刑事判決
110年度侵上訴字第514號
上  訴  人  臺灣嘉義地方檢察署檢察官林俊良
被      告  乙○○
指定辯護人  本院公設辯護人簡松柏  
上列上訴人因被告妨害性自主案件，不服臺灣嘉義地方法院109
年度侵訴字第22號中華民國110年3月2日第一審判決（起訴案號
：臺灣嘉義地方檢察署109年度偵字第4883號），提起上訴，本
院判決如下：
    主  文
原判決撤銷。
乙○○對於十四歲以上未滿十六歲之女子為性交，共肆罪，均為累
犯，各處有期徒刑陸月。應執行有期徒刑拾月。
    事  實
一、乙○○於民國109 年4 月初結識代號BN000-A109053 之未成年
    女子（94年5 月生，下稱甲○），進而交往成為男女朋友。
    乙○○明知甲○當時係14歲以上未滿16歲之女子，尚無成熟之
    性自主及判斷能力，竟仍基於對14歲以上未滿16歲女子為性
    交行為之犯意，為下列行為：
  ㈠於109 年4 月間某2 日，均在嘉義市○區某旅館內，未違反甲
    ○之意願，與甲○為性交行為共2 次。
  ㈡於109 年5 月初某日，在上述嘉義市○區某旅館內，未違反甲
    ○之意願，與甲○為性交行為1 次。
  ㈢上開109 年5 月初某日後，二人因故分手，經乙○○追求而於
    數日後二人復合，於109 年5 月○日甲○生日當天，在嘉義市
    ○區○○路000 號之○○大飯店內，復未違反甲○之意願，與甲○
    為性交行為1 次。
二、案經嘉義市政府警察局第一分局報請臺灣嘉義地方檢察署檢
    察官偵查起訴。
    理    由
一、被告以外之人（包括證人、鑑定人、告訴人、被害人及共同
    被告等）於審判外之陳述雖不符刑事訴訟法第159 條之1至
    之4 等4 條之規定，而經當事人於審判程序同意作為證據
    ，法院審酌該言詞陳述或書面陳述作成時之情況，認為適當
    者，亦得為證據，同法第159 條之5 第1項定有明文。經查
    ，本判決所引用下列各項證據方法，部分雖屬被告以外之人
    於審判外的陳述，然被告及辯護人於原審或本院均同意有證
    據能力（原審卷第82-84 頁、本院卷第95頁），本院審酌該
    等證據作成之情況並無不當之處，以之作為證據乃為適當，
    依上開規定乃有證據能力。
二、上開犯罪事實，業據被告於偵查、原審、本院審理中坦承不
    諱（見警卷第3-5 頁；偵卷第36頁；原審卷第81頁、第161-
    163 頁；本院卷第95頁、第126頁），且經被害人甲○證述相
    關情節在卷可參，並有嘉義縣警察局民雄分局偵查隊受理各
    類案件紀錄表及報案三聯單（見警卷第15-16 頁）、性侵害
    案件減少被害人重複陳述作業訊前訪視紀錄表、同意書與報
    告摘要、性侵害犯罪事件通報表、受理疑似性侵害事件驗傷
    診斷書（含驗傷光碟）等放置警卷不公開存放袋內可資為憑
    ，被告上開犯行足堪認定。
三、公訴意旨雖認：上開犯罪事實一㈡㈢部分（即上開第3次、第4
    次性行為），被告不顧甲○已表明不願再為性交之意，且以
    手推、腳踢被告，被告仍違反甲○之意願，將其生殖器插入
    甲○陰道內之方式而為性交行為等語。經查：
  ㈠證人甲○固證稱犯罪事實一㈡㈢部分，已對被告表明不願意性交
    ，有以手推、腳踢抵抗被告（參他卷第5-7頁；原審卷第133
    -135頁）。然而甲○在偵訊時曾坦承：乙○○當下應該以為我
    是口是心非（他字卷第6頁）；第一、二次與乙○○都是在旅
    館發生性行為，第三次還去旅館，伊有猜到乙○○會想與伊為
    性行為（他字卷第7頁）；當天分手後，乙○○一直煩伊，伊
    就答應與乙○○復合（他卷第7頁）；除了第4次的5月○日以外
    ，伊和乙○○復合後還有一起出去玩過（他卷第7頁）。嗣於
    原審審理時就第4次發生的過程證稱：伊生日那次，乙○○是
    到伊家附近載伊，乙○○載伊去○○大飯店，那時伊買了麥當勞
    要吃，天氣很熱，乙○○就想說去飯店裡面吹冷氣吃東西等語
    ，經原審法院詢問：「為何不在麥當勞的店裡面吃就好了？
    」，甲○則稱：「我也不知道」，經原審法院詢問：「生日
    那天的性行為是怎麼發生的？」，甲○則稱：「...我就推他
    ，之後我就不太記得了」、「乙○○有沒有說什麼我忘記了」
    （原審卷第136-137頁），對於被告如何違反其意願強制性
    交的情節，並無具體清楚的描述。而通常情侶特別前往飯店
    、旅館付費休息，不會僅為單純聊天、吃東西，被告與甲○
    當時係交往情侶關係，其等甫於109年4月間在旅館內合意發
    生性交行為，若109年5月間想要單純聊天、吃東西等，應可
    逕至免費開放式的空間地點才是，其等前往飯店、旅館開立
    房間，應非僅為單純閒聊用餐。
　㈡甲○於原審審理時又證述：（109年5月初你跟被告發生的性關
    係...你反抗之後，被告有沒有推打你？）沒有。（所以你
    反抗，被告也沒有任何的動作，然後你們就發生關係了？）
    對（原審卷第144頁）。（109年5月○日這天...你推被告之
    後，被告還是想要跟你發生性關係嗎？）對。（被告有沒有
    對你有其他的傷害行為？）沒有。（被告有沒有打你？或對
    你強迫、壓制你的手之類的行為？）沒有...（然後被告把
    妳的衣服脫掉，你們就發生性行為了？）對（原審卷第145
    頁）。其次，109年5月○日被告與甲○離開○○大飯店後，其等
    即馬上相偕前往嘉義縣○○鄉產業道路空地與朋友烤肉慶祝甲
    ○生日，席間甲○沒有向任何人提到遭性侵的事情，亦據甲○
    坦承在卷（偵查卷第39頁、原審卷第149頁），即其等於上
    開時地發生性交行為後，雙方彼此間的相處，或者與友人間
    的互動，均如往常，而無異樣。
  ㈢甲○於偵查中雖然證稱：109年5月○日我們就去吃飯，我回去
    後就用MESSENGER跟被告說要分手，我說你也知道我不想那
    個，你還硬要，被告一直要挽回我，MESSENGER的紀錄我封
    鎖被告後就沒有保存了..等語（他字卷第8頁），因此甲○稱
    有傳訊息向被告埋怨「硬要」等語，並沒有相關的證據佐證
    屬實。其次，甲○陳稱：被告的朋友「Andy Lem」（即被告
    友人李○○）曾替被告出面要挽回甲○，被告的朋友並請被告
    出具切結書保證不會再犯等語（他字卷第8頁、原審卷第139
    頁以下），被告雖坦承曾透過朋友李○○傳送上開切結書挽回
    甲○，然堅詞否認是因為違反甲○意願發生性關係緣故（原審
    卷第158頁以下）。經查：觀諸李○○於109 年5月19日以Mess
    enger 傳送訊息予甲○之對話紀錄翻拍照片，其中的「切結
    書」內容，被告承諾甲○的事項為：「⒈我不再對你說謊。⒉
    不能對你有傷害身體的行為。⒊所有女生都會斷絕聯繫。⒋對
    你永遠都低聲下氣。⒌不喜歡的事不會勉強你去做。⒍會給你
    有交友的空間。⒎只有你能管我，我不能管你做任何事...」
    （他字卷第13頁），上開「切結書」並未提及被告曾違反甲
    ○意願而為性行為之事，且被告承諾甲○的事項甚多，可見被
    告與甲○在110年5月分手，應該是因為其等之間本來就存在
    許多問題，無法推論係因被告曾違反甲○意願進行性關係緣
    故。至於被告上開第2點承諾，被告辯稱：上開第2點是伊承
    諾不會動手打甲○（原審卷第159頁），與文字記載的文義相
    同，也無法逕認係與性行為發生過程有關。因此，此切結書
    無從遽為對被告不利之認定。
　㈣又甲○嗣後於109年5月19日前往醫院檢驗結果，身體全身各部
    位均無明顯外傷，有驗傷診斷書在卷可參（置於警卷證物袋
    ）。　
　㈤因此，檢察官目前提出的證據，尚無法說服法院認為被告確
    實有於上開時間、地點對甲○強制性交行為。檢察官此部分
    起訴意旨，容有未洽。
四、論罪：
  ㈠刑法第227 條第3 項之對於14歲以上未滿16歲女子為性交罪
    ，其被害客體為14歲以上未滿16歲之女子，立法意旨係以該
    女子智識與身體發育均尚未完全，尚無表示同意與他人為性
    交行為之能力，縱得該女子之同意，亦不得對之為性交之行
    為，以保護少女身智之正常發育。被害人甲○為94年5 月生
    ，有其代號與真實姓名對照表在卷可憑，堪認甲○於案發時
    係屬14歲以上未滿16歲之女子，被告明知上情，卻仍於上開
    時、地與甲○為性交行為，核其所為，均係犯刑法第227 條
    第3 項之對於14歲以上未滿16歲女子為性交罪。
　㈡依卷證資料，本院尚難認為被告就犯罪事實一㈡㈢部分應構成
    強制性交行為，已如前述，此部分公訴意旨認被告涉犯刑法
    第221 條第1 項之強制性交罪嫌，既有未洽，惟因起訴之基
    本社會事實同一，且於本院審理程序已踐行告知被告上開罪
    名，給予防禦權、為己答辯機會之保障（原審卷第164 頁）
    ，自應依法變更起訴法條予以審理。
　㈢被告所犯刑法第227 條第3 項之罪，雖係對於少年故意犯罪
    ，然因該罪已將「對於14歲以上未滿16歲之男女」列為犯罪
    構成要件，亦即已就被害人之年齡設有特別規定，自無庸再
    依兒童及少年福利與權益保障法第112 條第1 項之規定加重
    其刑，附此敘明。
　㈣被告所犯上開4 罪間，犯意各別，行為互殊，應予分論併罰
    。
五、被告應依刑法第47條第1項累犯規定加重其刑：　　　
  ㈠被告前因不能安全駕駛案件，經原審法院以106 年度嘉交簡
    字第1762號判決判處有期徒刑3 月確定，於107 年6 月26日
    易科罰金執行完畢乙節，有被告前案紀錄表在卷可稽，被告
    於徒刑執行完畢後，5 年內故意再犯本案有期徒刑以上之各
    罪，對於刑罰的反應力薄弱，有其特別惡性，且被告並無司
    法院大法官會議第775 號解釋意旨所稱「經以累犯加重其刑
    ，導致被告所受之刑罰超過其所應負擔罪責，其人身自由因
    此遭受過苛」的情形，仍應依刑法第47條第1 項規定加重其
    刑。
　㈡原審雖然認為：被告前案所犯之酒駕公共危險案件，與本案
    所犯妨害性自主罪，二者於罪質及侵害法益方面均不相同，
    難據此認定被告有特別之惡性或刑罰反應力薄弱之情，因此
    不予加重其刑云云，然查：
　⒈刑法第47條第1 項規定：「受徒刑之執行完畢，或一部之執
    行而赦免後，5 年以內故意再犯有期徒刑以上之罪者，為累
    犯，加重本刑至二分之一。」，就累犯的構成要件而言，立
    法者就被告的「前案」要件僅規定「受徒刑之執行完畢」，
    並未限定被告係觸犯何種罪名，亦未區分被告係故意犯或過
    失犯。就被告構成累犯的「效果」，則係規定法院「應」一
    律要加重其刑，而非賦予法院裁量是否要加重其刑，此乃因
    「累犯」的立法政策源於：「受刑後復犯罪，可證明通常刑
    之不足以懲治其特別惡性，而有加重其刑之必要」、「累犯
    之加重，係因犯罪行為人之刑罰反應力薄弱，需再延長其矯
    正期間，以助其重返社會，並兼顧社會防衛之效果」（歷次
    立法理由參照），此立法政策亦與一般人民的生活經驗及國
    民感情相符，因此司法院大法官會議第775 號解釋意旨稱：
    「依上開系爭規定法律文義及立法理由觀之，立法者係認為
    行為人於前罪徒刑執行完畢或一部之執行而赦免後，5 年內
    又故意違犯後罪，因累犯者之主觀惡性較重，故所違犯之後
    罪應加重本刑至二分之一，因此系爭規定所加重處罰者，係
    後罪行為，而非前罪行為，自不生是否違反憲法一行為不二
    罰原則之問題」，依此，法官仍有依照立法者的意旨，忠實
    適用刑法第47條規定的義務。
  ⒉其次，上開大法官會議解釋文認為刑法第47條規定部分違憲
    的地方，則僅限於：「惟其不分情節，基於累犯者有其特別
    惡性及對刑罰反應力薄弱等立法理由，一律加重最低本刑，
    於不符合刑法第59條所定要件之情形下，致生行為人所受之
    刑罰超過其所應負擔罪責之個案，其人身自由因此遭受過苛
    之侵害部分，對人民受憲法第8 條保障之人身自由所為限制
    」者，方不符憲法罪刑相當原則，牴觸憲法第23條比例原則
    ，大法官會議認為於此範圍內，有關機關應自本解釋公布之
    日起2 年內，依本解釋意旨修正之。於修正前，為避免發生
    上述罪刑不相當之情形，法院就該個案應依本解釋意旨，裁
    量是否加重最低本刑。該解釋理由並舉例：「本來法院認為
    諭知6 月有期徒刑得易科罰金或易服社會勞動即可收矯正之
    效或足以維持法秩序，但於不符合刑法第59條所定要件之情
    形下，因累犯加重最低本刑之結果，法院仍須宣告7 月以上
    有期徒刑，致不得易科罰金或易服社會勞動」的情形。
  ⒊另本院認為，依照大法官會議上開解釋的意旨，本於同一法
    理（或舉輕以明重的法理），如行為人係：「觸犯最輕本刑
    有期徒刑1 年以上之罪，而其犯罪之情狀顯可憫恕，認科以
    最低度刑仍嫌過重者，經法院認為可適用刑法第59條規定減
    輕其刑諭知6 月有期徒刑，即可收矯正之效或足以維持法秩
    序，但因累犯加重最低本刑的結果，法院仍需宣告7 月以上
    有期徒刑」之案例，應亦符合司法院大法官會議上開解釋意
    旨，即法官應於個案中裁量是否會因為加重其刑，而致生行
    為人所受之刑罰超過其所應負擔罪責之個案，其人身自由因
    此遭受過苛之侵害。
  ⒋最高法院108年度台上字第1606號判決意旨，該判決撤銷該案
    二審法院判決意旨，雖然提到：「至如何能避免發生『罪刑
    不相當』之情形，自應審酌犯罪行為人之前、後案之犯罪類
    型、行為態樣是否相同或類似；前案執行完畢與後案發生之
    時間相距長短；前案是故意或過失所犯；前案執行是入監執
    行完畢，抑或易科罰金或易服社會勞動而視為執行完畢；前
    、後案對於他人生命、身體、財產等法益侵害情形如何（例
    如對於習於施用毒品與竊盜慣犯之考量，即或有不同）等具
    體個案各種因素，再兼衡後案犯罪之動機、目的、計畫、犯
    罪行為人之年齡、性格、生長環境、學識、經歷、反省態度
    （即後案之行為內涵及罪責是否明顯偏低）等情綜合判斷，
    以觀其有無特別惡性或對刑罰反應力薄弱而決定是否依累犯
    規定加重最低本刑」等語，然觀諸該案判決全文，是因該案
    被告觸犯廢棄物清理法第46條第4 款非法清理廢棄物罪（按
    ：法定最輕本刑為有期徒刑1 年），該案二審判決未及依司
    法院釋字第775 號解釋意旨，裁量該案被告是否應依累犯規
    定加重最低本刑，逕判處被告有期徒刑1 年1月，最高法院
    因而為上開指摘，且該案最高法院判決的重點仍係在「被告
    是否會因為加重其刑，而導致所受之刑罰超過其所應負擔罪
    責之個案，其人身自由因此遭受過苛之侵害」。再觀諸該案
    最高法院發回後的第二審判決審理結果，乃認被告有刑法第
    59條情輕法重情形，依刑法第59條規定減輕其刑後，認為倘
    依累犯規定加重被告刑度，將對被告人身自由過度侵害，最
    終判處該案被告有期徒刑6 月確定，其結論亦與本院上開所
    認累犯是否加重其刑的適用原則相同，併此敘明。
　⒌綜上，本案被告既然構成累犯之刑的加重事由，且查無大法
    官會議第775 號解釋意旨所稱「經以累犯加重最低本刑，其
    刑，將導致被告所受之刑罰超過其所應負擔罪責」的情形，
    被告仍應依刑法第47條第1 項規定加重其刑。　　　　
六、撤銷原審判決的理由：
　㈠原審審理後，認為被告上開4次對於十四歲以上未滿十六罪女
    子性交之犯行事證明確，予以論罪科刑（均判處有期徒刑5
    月，應執行有期徒刑8月），固非無見，然原審判決認為：
    被告雖符合累犯規定，但考量被告本案與前案的罪質不同，
    而不予加重其刑云云，適用法律乃有違誤，檢察官提起上訴
    ，並未提出新的事證，就被告上開犯罪事實一㈡㈢部分，仍主
    張構成刑法第221條第1項強制性交罪云云，雖無理由，然檢
    察官另上訴主張原審就漏未就被告構成累犯部分加重其刑，
    原審判決量刑過輕等語（本院卷第134頁、第13頁），則有
    理由，原審判決即屬無可維持，應由本院予以撤銷改判。
　㈡爰審酌被告明知被害人甲○係14歲以上未滿16歲女子，心智發
    育未臻成熟健全，對性行為缺乏完全自主判斷能力，竟未克
    制情慾，與甲○為性交行為，對於甲○身心健全、人格發展產
    生不良影響，惟念被告犯後坦承犯行，態度尚可，另斟酌被
    告與甲○於案發時係男女朋友關係，本案係因甲○父親發現後
    想要提告，甲○於偵查中對於是否提告表示要考慮看看，於
    原審對於被告刑度表示沒有意見，於本院表示就其個人而言
    願意原諒被告（他卷第9 頁、原審卷第152 頁、本院卷第13
    3頁、第134頁），兼衡被告自陳：高職畢業，因身心症狀領
    有輕度障礙證明，尚有6歲小孩要照顧等智識程度、生活狀
    況（原審卷第164 頁、第132頁、本院卷第132頁）等一切情
    狀，分別量處如主文所示之刑，並斟酌被告的整體犯罪情節
    ，定其應執行之刑。
據上論結，應依刑事訴訟法第369條第1項前段、第364條、第299
條第1項前段，判決如主文。
本案經檢察官張建強偵查起訴，由檢察官林志峯到庭實行公訴。
中　　華　　民　　國　　110 　年　　9 　　月　　29　　日
                  刑事第五庭    審判長法　官  黃國永
                                      法　官  翁世容
                                      法　官  蔡川富
以上正本證明與原本無異。
如不服本判決應於收受送達後20日內向本院提出上訴書狀，其未
敘述上訴理由者，並得於提起上訴後20日內向本院補提理由書（
均須按他造當事人之人數附繕本）「切勿逕送上級法院」。
　　　　　　　　　　　　　　　　　　　書記官  黃心怡
中　　華　　民　　國　　110 　年　　9 　　月　　29　　日
附錄本案論罪科刑法條：
中華民國刑法第227條
（未成年人）
對於未滿十四歲之男女為性交者，處3年以上10年以下有期徒刑
。
對於未滿十四歲之男女為猥褻之行為者，處6月以上5年以下有期
徒刑。
對於十四歲以上未滿十六歲之男女為性交者，處7年以下有期徒
刑。
對於十四歲以上未滿十六歲之男女為猥褻之行為者，處3年以下
有期徒刑。
第1項、第3項之未遂犯罰之。